【裁判字號】    98,訴,1462
【裁判日期】    990318
【裁判案由】    第三人異議之訴
【裁判全文】
臺灣臺北地方法院民事判決              98年度訴字第1462號
原      告  丁○○
訴訟代理人  劉錦隆律師
複  代理人  劉力豪律師
被      告  華南商業銀行股份有限公司
法定代理人  林明成
訴訟代理人  丙○○
複  代理人  甲○○
            乙○○
上列當事人間請求第三人異議之訴事件，本院於中華民國99 年3
月10日言詞辯論終結，判決如下：
    主  文
本院九十八年度司執字第四八三一二號強制執行事件，於民國九
十八年六月十一日所為扣押原告在臺灣銀行新店分行之存款新台
幣壹佰壹拾萬伍仟柒佰貳拾捌元之強制執行程序應予撤銷。
原告其餘之訴駁回。
訴訟費用由被告負擔。
    事實及理由
一、原告主張：訴外人即原告之父顏鴻銘生前擔任訴外人顏慧麗
    向被告貸款之連帶保證人，被告因此取得對顏鴻銘之執行名
    義而聲請本院民事執行處於民國98年6 月11日扣押原告在臺
    灣銀行新店分行之存款共新台幣（下同）110 萬5728元，然
    該110 萬5728元之存款係原告服役30年後，於96年退伍而以
    優惠利率存在該行之退伍金，並非繼承自顏鴻銘之遺產。又
    原告自國中畢業即離家就讀中正預校，於中正預校畢業後繼
    續就讀空軍官校，依規定均須住校，軍校畢業後服役軍旅亦
    住在部隊，結婚成家後便與妻子賃屋同住，是自國中畢業迄
    今30餘年均未與顏鴻銘同居共財，顏鴻銘為怕原告不諒解，
    也從不願向原告提起其為顏慧麗作保乙節，因此原告認為顏
    鴻銘生活單純，並無負擔任何債務，故未於顏鴻銘過世後依
    法為限定或拋棄繼承，直至被告對原告聲請強制執行始知有
    該筆保證債務。再者，被告斯時貸款予顏慧麗者係房屋貸款
    ，已有房屋做為擔保，雖該抵押物經拍賣後不足清償，惟此
    乃係因被告收取為數不少之違約金及加成之遲延利息所致；
    且被告對於該筆債務尚可向主債務人顏慧麗追償，而退伍金
    係政府給予原告退伍後之生活保障，若由不知情且無意願為
    顏慧麗做保之原告以之清償顏鴻銘此筆保證債務，原告之生
    活將失所依靠而顯有失公平之情事，依民法繼承編施行法第
    1條之3第2項與第4項之規定，原告自應以所得遺產為限，負
    清償該保證債務之責任，被告即不得強制執行原告以退伍金
    所轉存之上開存款，是爰依強制執行法第15條、第14條之規
    定提起本訴等語。並聲明：
（一）先位聲明（請求權基礎為強制執行法第15條）：
    本院98年度司執字第48312號強制執行事件，於98年6月11日
    所為扣押原告在臺灣銀行新店分行之存款110 萬5728元之強
    制執行程序應予撤銷。
（二）備位聲明（請求權基礎為強制執行法第14條）：
    本院98年度司執字第48312號強制執行事件，於98年6月11日
    所為扣押原告在臺灣銀行新店分行之存款110 萬5728元之強
    制執行程序應予撤銷。
二、被告則以：顏慧麗於83年邀同顏鴻銘為連帶保證人向被告借
    款117 萬元，並由顏慧麗提供其土地及建物設定第一順位抵
    押權予被告，用以擔保該筆借款。嗣顏慧麗於88年間發生延
    滯繳款情形，被告遂就上開抵押物聲請拍賣取償，經本院以
    98年度司執字第48312 號給付借款強制執行事件受理在案。
    後顏鴻銘於97年死亡，其第一順位之繼承人均未拋棄繼承，
    故顏鴻銘之前揭連帶保證債務便由訴外人即其配偶杜錦及
    子女顏宗耀、顏志芳、顏慧麗與原告繼承之，被告便持臺灣
    臺南地方法院98年度執字第16793 號債權憑證聲請對原告之
    財產予以強制執行，於98年6 月11日扣押原告在臺灣銀行新
    店分行之存款110 萬5728元。又原告雖主張該筆存款係由其
    退伍金所存，然因存款具流通性，原告自應舉證證明其中並
    未包含來自顏鴻銘之遺產；另原告稱其自國中以來未與顏鴻
    銘同居共財，惟亦承認即非與其父親失去聯繫，則當不可以
    原告佯稱顏鴻銘因擔心其不諒解為顏慧麗作保之事，故未曾
    告知原告作保乙節，遽認原告無從得知顏鴻銘該筆保證債務
    而未為拋棄或限定繼承，因而可適用民法繼承編施行法第 1
    條之3第4項之規定。況倘若如原告所言未與顏鴻銘同居共財
    ，且無法得知顏鴻銘生前是否負有任何債務屬實，則原告為
    何又僅以顏鴻銘生活單純便斷然認定其並無負擔債務，進而
    不於顏鴻銘過世後三個月內為拋棄或限定繼承之表示？是可
    足認原告雖非與顏鴻銘同居，然透過平日與顏鴻銘互相往來
    之過程已可對顏鴻銘之生活有所了解，原告至前揭存款遭扣
    押時方聲稱無法得知父親生前即負擔保證債務，即非屬不可
    歸責於己之事由而不知債務之存在。末因原告並未證明此筆
    存款係純屬退伍金，故無法肯認該存款即非原告所得之遺產
    範圍而有何顯失公平之情事，民法繼承編施行法第1條之3第
    2項與第4項之規定得否適用，則有疑義等語資為抗辯。並聲
    明：請求駁回原告之訴。
三、兩造不爭執事項：
（一）顏鴻銘於83年間就顏慧麗向被告借款之117 萬元為連帶保
      證人，被告因此取得對顏鴻銘之執行名義。被告前便持臺
      灣臺南地方法院90年度執當字第17038 號債權憑證以顏慧
      麗、顏鴻銘為債務人聲請強制執行，經執行顏慧麗之財產
      後受償57萬1768元，不足清償部分換發債權憑證；嗣被告
      再執該債權憑證向本院聲請98年司執字第48312 號強制執
      行事件，於98年6 月11日扣押原告在臺灣銀行新店分行之
      存款共110萬5728元。
（二）顏鴻銘於97年死亡，其繼承人均未於法定期限內為拋棄或
      限定繼承，故顏鴻銘之債務由杜錦、顏宗耀、顏志芳、
      顏慧麗及原告繼承。
（三）原告自國中畢業後即離家就讀中正預校，畢業後繼續就讀
      空軍官校，軍校畢業後服役軍旅，乃至結婚成家與配偶租
      屋同住，均未與顏鴻銘同居。
四、本件爭點：
（一）該扣押之存款是否包含顏鴻銘之繼承財產？抑或全部均為
      原告之退伍金？
（二）原告得否主張依民法繼承編施行法第1條之3第2項與第4項
      之規定，就顏鴻銘所積欠之上開債務以所得遺產為限負清
      償之責？
（三）原告依強制執行法第15條之規定提起第三人異議之訴，先
      位請求撤銷系爭強制執行程序，是否有理由？如否，原告
      依強制執行法第14條之規定提起債務人異議之訴，備位請
      求撤銷系爭強制執行程序，是否有理由？
五、得心證之理由：
（一）該扣押之存款是否包含顏鴻銘之繼承財產？抑或全部均為
      原告之退伍金？
      經查，被告就該扣押之存款已於99年2月3日言詞辯論期日
      自認均為原告之退伍金（見本院卷第81頁），是就此部分
      已無爭執，復有原告96年7 月1日空退字第27691號陸海空
      軍軍官退伍令反面所註記優惠存款141 萬3800元、臺灣銀
      行新店分行98年10月16日新店存字第09850015001 號函與
      原告所有前揭臺灣銀行新店分行帳戶存摺影本在卷可稽（
      見本院卷第17頁反面、第37頁、第62頁至第71頁），足認
      該扣押存款確均為原告之退伍金。
（二）原告得否主張依民法繼承編施行法第1條之3第2項與第4項
      之規定，就顏鴻銘所積欠之上開債務以所得遺產為限負清
      償之責？
   1、原告之父顏鴻銘於97年2 月11日死亡，原告未為拋棄繼承
      或限定繼承之表示一事，為兩造所不爭執，是其繼承之保
      證契約債務係於98年5 月22日民法繼承編修正施行前之97
      年2 月11日開始，且未能在前揭民法繼承編修正施行前之
      法定期間為限定或拋棄繼承表示之事實，已堪認定。
   2、按繼承在民法繼承編98年5 月22日修正施行前開始，繼承
      人對於繼承開始以前已發生代負履行責任之保證契約債務
      ，由其繼續履行債務顯失公平者，以所得遺產為限，負清
      償責任；繼承人因不可歸責於己之事由或未同居共財者，
      於繼承開始時無法知悉繼承債務之存在，致未能於修正施
      行前之法定期間為限定或拋棄繼承，且由其繼續履行繼承
      債務顯失公平者，於修正施行後，以所得遺產為限，負清
      償責任，民法繼承編施行法第1條之3第2項、第4項分別定
      有明文。此乃斟酌97年1月5日增訂民法第1153條第2 項、
      第1148條第2 項及施行法第1條之1第2項、第1條之2第1項
      規定，未能適用於繼承人為完全行為能力人，且未能於民
      法修正施行前之法定期間為限定或拋棄繼承者，若仍概括
      承受被繼承人之債務，影響債務人之生計甚鉅。此外，若
      係繼承開始以前已發生之代負履行責任之保證契約債務，
      因保證人保證責任之發生，繫諸主債務人是否履行債務，
      與一般債務人負擔自己債務責任之情形不同，故相較於一
      般債務，保證契約債務之存在，保證人之繼承人較難獲悉
      ，況債權人借款時所評估者，乃為主債務人及保證人本身
      之資力，通常不會就保證人之繼承人之資力併予評估，從
      而，繼承人如因而繼承保證契約債務以致影響其財產權及
      生存權，國家即有加以保護之必要，自宜溯及保護此等繼
      承人。
   3、經查，原告主張其自國中畢業即離家就讀中正預校，於中
      正預校畢業後繼續就讀空軍官校，依規定均須住校，軍校
      畢業後服役軍旅亦住在部隊，結婚成家後便與妻子賃屋同
      住，是自國中畢業迄今30餘年均未與顏鴻銘同居共財云云
      固為真實，惟依臺灣社會之風俗民情，子女或因就學、工
      作或結婚等因素長期未與父母同居，但期間仍有可能與父
      母聯繫而知悉父母或家中之財務狀況，故原告以未與顏鴻
      銘同居共財，於繼承開始時無法知悉繼承債務之存在，致
      未能於修正施行前之法定期間為限定或拋棄繼承為由，認
      可以所得遺產為限，就顏鴻銘所遺留之保證債務負清償責
      任，並無理由。
   4、然而，本件顏鴻銘積欠被告之債務係83年間顏慧麗向被告
      借款117 萬元之保證債務，誠如上述，保證人保證責任之
      發生，繫諸主債務人是否履行債務，與一般債務人負擔自
      己債務責任之情形不同，本較難為繼承人所知悉；況參卷
      附臺灣高雄地方法院90年7月27日90年度票字第13428號裁
      定、本院90年11月26日北院錦90民執辰字第25452 號執行
      命令、90年5 月15日簽發之本票、清償福灣企業股份有限
      公司（下稱福灣公司）之收據、福灣公司之民事強制執行
      撤回聲請狀、汽（機）車過戶登記書、91年2月及3月之切
      結書與南陽當鋪本票（見本院98年度司執字第48312 號卷
      證2 至證11）之內容，原告所知悉者，僅為顏慧麗積欠他
      人多筆債務，而自90年起原告協助顏慧麗清償之多筆債務
      中並未包含本件被告所請求之借貸債務，且因該筆借貸係
      房屋貸款，據原告所知已由顏慧麗提供其土地及建物設定
      第一順位抵押權予被告以為擔保，在顏鴻銘或顏慧麗未主
      動告知之情形下，實難要求原告必須詳實知悉顏鴻銘就該
      筆借貸併為連帶保證人，而得在繼承之法定期間內為拋棄
      或限定繼承。是原告係因不可歸責於己之事由，於繼承開
      始時無法知悉繼承債務之存在，致未能在98年5 月22日民
      法繼承編施行法修正施行前之法定期間為限定或拋棄繼承
      至明。
   5、又關於繼承債務是否顯失公平，本院認繼承人與債務發生
      之關連性、繼承人對被繼承人繼承開始前財產狀況之影響
      程度，應為重要之判斷準據。亦即，債務之發生直接與債
      務人有關連者，如被繼承人為繼承人求學、分居或營業所
      發生之負債，由繼承人繼承該債務即非顯失公平。被繼承
      人曾於繼承開始前贈與繼承人超逾所負債務財產，或依被
      繼承人對繼承人之扶養狀況，與所負債務之金額比例為比
      較，尚非顯然失衡者，皆係因繼承人之受有利益而影響被
      繼承人債務之清償，亦可認非顯失公平。查原告自顏鴻銘
      處繼承之債務，乃顏鴻銘早於83年間為顏慧麗為連帶保證
      人之保證債務，業如上述，原告所繼承之積極財產則僅為
      坐落臺北市○○區○○段1小段591地號土地3 萬分之65之
      所有權，有此筆土地所有權狀可憑（見本院98年度司執字
      第48312號卷證1），復觀原告之財產歸屬與97年度綜合所
      得稅各類所得資料清單（見本院卷第21頁至第22頁），除
      自顏鴻銘處繼承之該筆土地及自身在臺灣銀行新店分行之
      退伍金存款外，原告並無其他財產或所得。故衡諸原告並
      無其他收入，尚須扶養幼女、在臺北地區生活消費之水平
      及多名繼承人繼承顏鴻銘所積欠被告之保證債務金額為85
      萬4343元，卻遭扣押其在臺灣銀行新店分行之110 萬5728
      元退伍金等一切情狀，倘令原告以自身服多年軍職退伍後
      所獲得之退伍金繼續清償顏鴻銘前開85萬4343元債務，將
      嚴重影響原告之生存權及財產權，應堪認已達顯失公平之
      程度。
   6、綜此，原告雖不得因未與顏鴻銘同居共財而主張無法知悉
      顏鴻銘所負之債務，然保證債務與一般債務之性質本即不
      同，較難為繼承人所發現，而原告既係因不可歸責於己之
      事由未能知悉上開保證債務之存在，由其繼續履行又有前
      揭顯失公平之情事，即符98年5 月22日民法繼承編施行法
      第1條之3第2項及第4項之要件，自得僅以原告所得遺產為
      限對被告負清償之責。
（三）原告依強制執行法第15條之規定提起第三人異議之訴，先
      位請求撤銷系爭強制執行程序，是否有理由？如否，原告
      依強制執行法第14條之規定提起債務人異議之訴，備位請
      求撤銷系爭強制執行程序，是否有理由？
   1、先位之訴部分：
      原告固主張民法繼承編施行法第1條之3第2項及第4項規定
      「以所得遺產為限，負清償責任」，表示繼承人應係只負
      物之有限責任，是本件原告應依強制執行法第15條之規定
      提起第三人異議之訴云云；惟查，民法繼承編施行法第 1
      條之1第2項所用之文句係「於修正施行後，得以所得遺產
      為限，負清償責任」，與民法第1154條第1 項規定限定繼
      承之文句「繼承人得限定以因繼承所得之遺產，償還被繼
      承人之債務」不同；又參照該施行法第1 條之1第2項有「
      由其繼續履行債務顯失公平」之要件，同條第3 項亦規定
      「前項繼承人依修正施行前之規定已清償之債務，不得請
      求返還」，由是可知該施行法第1 條之1第2項係有關限制
      責任之規定，而非法定限定繼承之規定，性質上即有所不
      同。是因民法繼承編施行法第1 條之1第2項之文字敘述僅
      係限定責任範圍，且為保護遭追溯適用該條之無行為能力
      人或限制行為能力人，應認前揭民法繼承編施行法修正之
      規定係採人之有限責任，此有臺灣高等法院暨所屬法院97
      年法律座談會民執類提案第18號決議結果可參。準此，原
      告前揭主張並無理由，原告依強制執行法第15條之規定提
      起第三人異議之訴以為救濟，洵屬無據，尚無可採。
   2、備位之訴部分：
      查原告自顏鴻銘處所繼承之財產僅為臺北市○○區○○段
      1小段591地號土地3萬分之65之所有權，由原告自身之110
      萬5728元退伍金予以清償復有顯失公平之情事，已如前述
      ，且原告表示願以其所繼承之該筆土地清償顏鴻銘積欠被
      告之保證債務（見本院卷第25頁）。據此，原告以其符合
      98 年5月22日民法繼承編施行法第1條之3第2項、第4項之
      規定為由，就被告扣押其在臺灣銀行新店分行之存款 110
      萬5728元部分，爰依強制執行法第14條之規定，備位主張
      本院98年度司執字第48312號強制執行事件，於98年6月11
      日所為扣押原告在臺灣銀行新店分行之存款110 萬5728元
      之強制執行程序應予撤銷，則有理由。
六、綜上所述，原告既得因不可歸責於己之事由無法知悉顏鴻銘
    對被告之該筆保證債務，且由其繼續履行顯失公平而主張依
    民法繼承編施行法第1條之3第2項與第4項之規定，就顏鴻銘
    所積欠之上開保證債務以所得遺產為限負清償之責。從而，
    原告依強制執行法第14條之規定針對其在臺灣銀行新店分行
    110 萬5728元之存款提起債務人異議之訴，洵屬有據，應予
    准許。至其以強制執行法第15條之規定提起第三人異議之訴
    部分，洵屬無據，應予駁回。
七、本件事證已臻明確，兩造其餘攻擊防禦方法與判決之結果不
    生影響，爰不另贅論，併此敘明。
八、訴訟費用負擔之依據：民事訴訟法第78條。
中    華    民    國    99    年     3    月    18    日
                  民事第二庭  審判長法  官  張松鈞
                                    法  官  鍾素鳳
                                    法  官  羅郁婷
以上正本係照原本作成。
如對本判決上訴，須於判決送達後20日內向本院提出上訴狀。
中    華    民    國    99    年    3     月    18    日
                                    書記官  楊婷雅

司法院資訊處製作；財團法人民間司法改革基金會備份。
